臺灣彰化地方法院員林簡易庭民事判決
111年度員簡更一字第1號
原      告  台新國際商業銀行股份有限公司

法定代理人  尚瑞強  


訴訟代理人  周依靜  
參  加  人  新光行銷股份有限公司

法定代理人  李明新  
訴訟代理人  劉升宏  
被      告  陳忠孝  


            陳鳳蘭  

            陳玉琴  
上二人共同
訴訟代理人  施廷勳律師
被      告  陳秋蓉  
            陳嘉吟  
            陳依萱  
            陳俐妏  
上列當事人間請求撤銷遺產分割登記等事件，原告對民國110年1
0月15日本院員林簡易庭110年度員簡字第207號第一審判決提起
上訴，經本院合議庭發回更審，本院於民國111年11月8日言詞辯
論終結，判決如下：
    主      文
原告之訴駁回。
訴訟費用由原告負擔。
參加訴訟費用由參加人負擔。
    事實及理由
壹、程序部分：
一、按訴狀送達後，原告不得將原訴變更或追加他訴。但該訴訟
    標的對於數人必須合一確定時，追加其原非當事人之人為當
    事人者，不在此限，民事訴訟法第255條第1項第5款定有明
    文。查原告起訴時原僅列陳忠孝及陳**為被告（見補字卷第
    13頁），其後將之補正為被告陳忠孝、陳鳳蘭、陳忠銘及陳
    玉琴等人（見補字卷第107頁），嗣因被告陳忠銘已於起訴
    前死亡，原告遂撤回被告陳忠銘（見員簡字卷第89頁），並
    追加陳忠銘之繼承人即陳秋蓉、陳嘉吟、陳依萱及陳俐妏等
    人為被告（見簡上字卷第67-69頁，另原告原本追加被告林
    月圓部分業經原告撤回），經核原告上開所為，係對於數人
    必須合一確定之訴訟標的，追加原非當事人之人為當事人，
    合於上開規定，應予准許。
二、按就兩造之訴訟有法律上利害關係之第三人，為輔助一造起
    見，於該訴訟繫屬中，得為參加，民事訴訟法第58條定有明
    文。經查，第三人新光行銷股份有限公司（下稱新光行銷公
    司）為被告陳忠孝之債權人，就本件訴訟核屬具有法律上利
    害關係之第三人，其為輔助原告而參加訴訟，核與上開規定
    相符，應予准許。
三、被告陳忠孝、陳秋蓉、陳嘉吟、陳依萱及陳俐妏經合法通知
    ，均無正當理由未於言詞辯論期日到場，核無民事訴訟法第
    386條各款所列情形，爰依原告聲請，由其一造辯論而為判
    決。
四、另按民事訴訟法第168條固規定，當事人死亡者，訴訟程序
    在有繼承人、遺產管理人或其他依法令應續行訴訟之人承受
    其訴訟以前當然停止；惟按當事人於言詞辯論終結後死亡，
    法院仍得本於其辯論而為裁判並宣示之，此觀民事訴訟法第
    188條第1項但書規定自明。經查，被告陳忠孝雖於民國111
    年11月14日死亡，有個人戶籍資料為證，然本件既經本院於
    被告陳忠孝死亡前之同年月8日言詞辯論終結，本院依前揭
    規定自得本於其辯論而為裁判，亦不生被告陳忠孝之繼承人
    承受其訴訟以前當然停止之法律效果，併予敘明。
貳、實體部分：
一、原告主張：被告陳忠孝前向原告申辦現金卡及通信貸款，然
    屆期經催繳後仍未還款，原告已取得本院109年度司促字第1
    0977號支付命令暨確定證明書（嗣經換發為臺灣臺北地方法
    院111年度司執字第45986號債權憑證），足認被告陳忠孝已
    陷於無資力。又被告陳忠孝之母陳楊玉霞於106年3月7日死
    亡，遺有如附表所示不動產（下稱系爭不動產），繼承人為
    被告陳忠孝、陳玉琴、陳鳳蘭及陳忠銘（陳忠銘嗣於107年1
    0月16日死亡，其繼承人為被告陳秋蓉、陳嘉吟、陳依萱及
    陳俐妏），詎被告陳忠孝為規避對原告之債務，竟與被告陳
    鳳蘭、陳玉琴、陳忠銘協議分割由被告陳鳳蘭取得系爭不動
    產，辦理分割繼承登記為被告陳鳳蘭所有，其等所為之債權
    行為、物權行為有害及原告債權，爰依民法第244條第1、4
    項之規定訴請撤銷，並請求被告陳鳳蘭塗銷分割繼承登記等
    語。並聲明：（一）被告就被繼承人陳楊玉霞所遺之系爭不
    動產所為之遺產分割協議意思表示債權行為及分割繼承登記
    物權行為應予撤銷；（二）被告陳鳳蘭應將被繼承人陳楊玉
    霞所遺系爭不動產原因發生日期106年3月7日、登記日期106
    年7月17日之分割繼承登記塗銷。
二、被告方面：
（一）被告陳鳳蘭、陳玉琴則以：被告陳鳳蘭本為系爭不動產之
      所有權人，並由其出資購買並供母親陳楊玉霞居住使用，
      但因慮及如將系爭不動產逕予登記為被告陳鳳蘭所有，母
      親擔憂該不動產日後恐因子女對外積欠債務而遭拍賣，導
      致母親晚年流離失所，被告陳鳳蘭遂同意將系爭不動產登
      記於母親名下，並在系爭不動產設定以自己為抵押權人之
      最高限額抵押權，以此方式保障被告陳鳳蘭之權利，是系
      爭不動產實際所有權人應為被告陳鳳蘭，嗣被告陳鳳蘭、
      陳玉琴、陳忠孝、陳忠銘等人於母親陳楊玉霞過世後，雖
      於106年7月12日簽立遺產分割協議書，並將系爭不動產分
      歸被告陳鳳蘭單獨繼承，但該協議於本質上乃返還借名登
      記之協議，僅係為履行陳楊玉霞辦理系爭不動產所有權移
      轉登記之義務；另被告間就系爭不動產所為協議係發生於
      000年間，此時原告對被告陳忠孝亦無債權存在。是原告
      依民法第244條第1項、第4項訴請撤銷被告間遺產分割協
      議意思表示及分割繼承登記，並無理由等語，資為抗辯。
      並聲明：原告之訴駁回。
（二）被告陳忠孝、陳秋蓉、陳嘉吟、陳依萱及陳俐妏均未於言
      詞辯論期日到場，亦未提出書狀為任何聲明或陳述。
三、參加人新光行銷公司輔助原告參加訴訟而主張關於本件聲明
    之意見與原告相同等語。
四、得心證之理由：
（一）原告主張被告陳忠孝積欠原告債務，被繼承人陳楊玉霞於
      106年3月7日死亡，被告陳鳳蘭、陳玉琴、陳忠孝、陳忠
      銘均為繼承人，並於同年7月12日就系爭不動產為遺產分
      割協議，合意由被告陳鳳蘭單獨繼承，其後由被告陳鳳蘭
      依此辦理分割繼承登記等情，業據原告提出與其所述相符
      之本院所核發支付命令與確定證明書、臺灣臺北地方法院
      核發之債權憑證、不動產登記謄本、司法院家事事件公告
      查詢結果等件為證，復有彰化縣溪湖地政事務所110年7月
      5日函檢附土地登記申請書、遺產分割協議書、繼承系統
      表、戶籍謄本、印鑑證明及遺產稅免稅證明書在卷可憑，
      且未見被告陳鳳蘭、陳玉琴對此有何爭執，其餘被告則均
      未到庭或以書狀爭執，此部分事實應堪予認定。
（二）原告主張依民法第244條第1、4項等規定訴請撤銷被告間
      就系爭不動產之分割協議意思表示及分割繼承登記行為，
      並請求被告陳鳳蘭塗銷分割繼承登記乙節，然為被告陳鳳
      蘭、陳玉琴所爭執，並以前詞置辯。經查：
    ⒈按債務人所為之無償行為，有害及債權者，債權人得聲請
      法院撤銷之；債權人依第1項或第2項之規定聲請法院撤銷
      時，得並聲請命受益人或轉得人回復原狀。但轉得人於轉
      得時不知有撤銷原因者，不在此限，民法第244條第1項、
      第4項分別定有明文。又按民法第244條所規定之撤銷訴權
      ，僅得訴請撤銷債務人之行為，倘債務人之行為與他人共
      同為之，亦僅該債務人之行為得單獨而分離者，始得訴請
      撤銷（最高法院82年度台上字第1355號民事判決意旨參照
      ）。而遺產分割協議及基於分割協議所為之分割繼承登記
      ，乃全體繼承人經過協議、磋商，考量被繼承人生前意願
      、繼承人對被繼承人之扶養程度、家族成員間感情、承擔
      祭祀義務等諸多因素後所共同簽訂，對被繼承人全體遺產
      所為之分割處分，以消滅因繼承而生之公同共有關係，乃
      全體繼承人基於繼承身分關係所為之共同行為，為高度人
      格自由之表現，非僅單一債務人之無償贈與行為，再參酌
      繼承人陳鳳蘭、陳玉琴、陳忠銘等人均非原告之債務人，
      且其等就系爭不動產之分割協議係由4人共同合意簽立，
      將公同共有之遺產分割為被告陳鳳蘭單獨所有，尚非陳忠
      孝個人之贈與行為，且亦無從將其行為自遺產分割協議中
      單獨分離，是參酌前揭判決意旨，於解釋上無從允許原告
      依民法第244條第1項規定行使撤銷權之主張。
    ⒉又原告雖援引臺灣高等法院暨所屬法院105年度法律座談會
      民事類提案第6號、第7號研討結果，主張債權人得依民法
      第244條規定，就債務人將繼承所得財產上之公同共有權
      ，與他繼承人為不利於己之分割協議訴請撤銷等語。然前
      揭法律座談會設題所涉及之案例事實，均為債務人單獨就
      分割後遺產分文未得，而由其他繼承人取得分割後遺產，
      此與本件係除債務人即被告陳忠孝外，尚有其他繼承人即
      陳玉琴、陳忠銘亦未取得系爭不動產，僅由被告陳鳳蘭1
      人單獨繼承之情形相異，自難執以比附援引，併予敘明。
    ⒊綜上，無論被告陳鳳蘭、陳玉琴等人辯稱系爭不動產乃借
      名登記於被繼承人陳楊玉霞名下，其實際所有權人為被告
      陳鳳蘭乙節是否屬實，上開系爭不動產之分割協議意思表
      示及分割繼承登記行為均為全體繼承人所為之共同行為，
      非僅屬單一債務人之無償贈與行為，原告主張依民法第24
      4條第1項、第4項規定訴請撤銷上開法律關係，應屬無據
      。
五、綜上所述，原告依上開規定請求撤銷被告間就系爭不動產所
    為之遺產分割協議意思表示債權行為及分割繼承登記物權行
    為，並請求被告陳鳳蘭應將系爭不動產原因發生日期106年3
    月7日、登記日期106年7月17日之分割繼承登記塗銷，為無
    理由，應予駁回。
六、本件事證已臻明確，兩造其餘攻擊防禦方法及所提出之各項
    證據資料，經審酌核與判決結果不生影響，爰不予以一一論
    列。
七、訴訟費用負擔之依據：民事訴訟法第78條、第86條第1項前
    段。
中　　華　　民　　國　　111 　年　　12　　月　　6 　　日
        　　　　　員林簡易庭  法  官  黃英豪　　　　　　
以上正本係照原本作成。
如不服本判決，須於判決送達後20日內，向本院提出上訴狀。（
須按他造當事人之人數附繕本）。如委任律師提起上訴者，應一
併繳納上訴審裁判費。
中　　華　　民　　國　　111 　年　　12　　月　　6 　　日
                              書記官  張莉秋   



【附表】
編號 種類 財產項目 權利範圍 分割結果  1 土地 彰化縣○○鎮○○段00地號土地 全部 由被告陳鳳蘭繼承  2 建物 彰化縣○○鎮○○段000○號建物 全部 同上